臺灣臺中地方法院刑事判決　　　　　　　　　　　　九十三年度訴字第二一一五號
　　公　訴　人　臺灣臺中地方法院檢察署檢察官
　　被　　　告　乙○○
右列被告因常業詐欺案件，經檢察官提起公訴（九十二年度偵緝字第一０四八號），
本院判決如左：
    主  文
乙○○幫助意圖為自己不法之所有，以詐術使人將本人之物交付，處有期徒刑伍月，
如易科罰金，以佰元折算壹日。
    事  實
一、乙○○可預見金融機構支票存款帳戶係個人理財之重要工具，且關係個人財產、
    信用之表徵，如交予他人使用，或經不詳年籍姓名之人無故蒐集他人之支票存款
    等帳戶資料，有供作財產犯罪用途之可能，且使用他人無支付能力支票存款帳戶
    之目的在於以該支票換取他人錢財，事後不欲兌現，又對於提供支票存款帳戶雖
    無引發他人萌生犯罪之確信，但仍不顧他人所可能遭害之危險，且無意就其所申
    辦之支票存款帳戶所開出之支票付款，竟因缺錢花用，而基於縱若有人持其支票
    存款帳戶後，自行或轉交他人用以實施犯罪，仍不違背其本意之幫助使用其帳戶
    者向他人詐欺取財之不確定故意，先於民國八十四年四月七日，在臺北區中小企
    業銀行中興分行（現改名為臺北國際商業銀行中興分行，下均稱「臺北中小企銀
    」），以自己名義開設帳號為00000000號之支票存款帳戶，並於同日領
    得支票簿一本，隨即於一週後將該支票簿之若干支票，在臺北縣三重市某處，以
    新臺幣（下同）二十五萬元之代價，出售予不詳真實姓名年籍自稱「廖正源」之
    成年男子，「廖正源」則再轉售予不詳真實姓名年籍之陳姓成年男子，該陳姓男
    子再於不詳時、地，將之轉售予蘇傳德，由蘇傳德用以自八十四年十月間起，在
    中國時報、聯合報及自由時報上刊登「支票借您使用、（０四）0000000
    、（０四）0000000」等廣告，以招徠不特定人向其購買使用，而幫助該
    等購買人頭支票之人持購得之人頭支票向他人行騙詐取財物。嗣於八十五年五月
    八日中午十二時許，蘇傳德將林佳儒所欲購買之二張不可照會之人頭支票送至臺
    中市○○路與民權路口擬交付予林佳儒，而進入林佳儒所駕駛停於該處之車牌號
    碼ＭＶ—三三一一號自用小客車內，向其收取得價款六千元後，於尚未交付人頭
    支票之際，即為埋伏於該處之員警當場查獲，並扣得蘇傳德所有供販賣人頭支票
    所用之乙○○人頭支票一張（付款人為台北區中小企業銀行中興分行、票號為Ｐ
    Ｘ0000000號）、販售人頭支票予林佳儒所得之現金六千元、名片、雜記
    簿、信封袋各一份及支票機一個（蘇傳德所涉幫助詐欺犯行業經本院於八十七年
    七月三十一日以八十五年度訴字第一四三０號判決判處有期徒刑二年十月，並經
    臺灣高等法院臺中分院於八十七年十一月四日以八十七年度上易字第二六三六號
    判決上訴駁回確定）。
二、案經法務部調查局臺中縣調查站報請臺灣臺中地方法院檢察署檢察官偵查起訴。
    理  由
一、訊據被告乙○○矢口否認有何右揭幫助詐欺取財之犯行，辯稱：伊不知道有這件
    事情，不記得有做這件事，沒有申請支票帳簿，也沒有交給自稱「廖正源」之人
    云云，經查：
（一）另案被告蘇傳德自陳姓男子處購得前揭支票存款帳戶後，自八十四年十月間起
      ，在中國時報、聯合報及自由時報上刊登「支票借您使用、（０四）0000
      000、（０四）0000000」等廣告，以招徠不特定人向其購買使用，
      而幫助該等購買人頭支票之人持購得之人頭支票向他人行騙詐取財物。嗣於八
      十五年五月八日中午十二時許，蘇傳德將林佳儒所欲購買之二張不可照會之人
      頭支票送至臺中市○○路與民權路口擬交付予林佳儒，而進入林佳儒所駕駛停
      於該處之車牌號碼ＭＶ—三三一一號自用小客車內，向其收取得價款六千元後
      ，於尚未交付人頭支票之際，即為埋伏於該處之員警當場查獲等情，業經另案
      被告蘇傳德於本院八十五年度訴字第一四三０號案件審理中供述在卷，復扣得
      該案被告蘇傳德所有供販賣人頭支票所用之乙○○人頭支票一張（付款人為台
      北區中小企業銀行中興分行、票號為ＰＸ0000000號）、販售人頭支票
      予林佳儒所得之現金六千元、名片、雜記簿、信封袋各一份及支票機一個等物
      為憑，其所涉幫助詐欺犯行業經本院於八十七年七月三十一日以八十五年度訴
      字第一四三０號判決判處有期徒刑二年十月，嗣經臺灣高等法院臺中分院於八
      十七年十一月四日以八十七年度上易字第二六三六號判決上訴駁回確定，有各
      該判決附卷可稽，並經本院調閱前揭卷宗參閱無訛。前揭支票存款帳戶確遭用
      以供財產犯罪使用一節，洵堪認定。
（二）再查，被告於八十四年四月七日在臺北中小企銀申辦得前揭支票存款帳戶一節
      ，有被告具名申請之開戶申請書、支票存款約定書、申請人資料及臺北市票據
      交換所支票存款戶票據徵信開戶查詢簡覆單各一紙附卷可稽（見偵字第一二０
      四三號卷第九頁至第一二頁），而前揭支票存款帳戶所開具之支票迭經退票一
      節，復有上開支票存款帳戶之退票紀錄查詢表一份附卷可稽（見偵字第一二０
      四三號卷第一七頁至第二一頁），核與前（一）段所揭之乙○○之人頭支票一
      張（付款人為臺北區中小企業銀行中興分行、票號為ＰＸ0000000號）
      之支票存款帳戶相符。又被告於九十年七月十一日為警緝獲後初次偵訊時供稱
      ：伊申請支票出來是供一人使用，該人姓「廖」，已成年，是一位男子，他說
      他有困難才會使用，至於他要如何使用我就不知道了；申請支票時廖姓男子說
      會給伊一點錢，可以來養病，共拿了現金二十五萬元給伊，是在臺北縣三重市
      某處交給伊的。該男子好像是叫「廖正源」，住彰化縣大城鄉，他年約七十歲
      ，身分證統一編號是「Ｂ」開頭，目前無法與他聯絡，伊知道錯了，錯在將伊
      的「人頭」借人家去申請空頭支票使用等語（見偵緝字第四一五號卷第二五頁
      至第二六頁訊問筆錄），復於九十年七月十八日再次偵訊時供稱：是一位姓廖
      的成年男子，於八十四年三月在臺北縣三重市某處叫伊申請使用人頭支票，廖
      姓男子並交付二十五萬元酬勞給伊，伊申請取得支票後有交給廖姓男子處理，
      出售人頭支票每張約二千多元。廖姓男子之本名為廖正源，住彰化縣大城鄉，
      約三十四年次。伊於申請取得空白支票後一星期，在臺北縣三重市某處交給廖
      姓男子，廖姓男子在該處交付二十五萬元之酬勞給伊，伊已知錯等語（見偵緝
      字第四一五號卷第六五頁至第六六頁訊問筆錄），是則，被告經該次緝獲後，
      於偵訊時二度供承：其有應自稱「廖正源」之人的要求，以其名義申請前揭支
      票存款帳戶，在臺北縣三重市某處將該支票帳戶交由「廖正源」使用，因此取
      得代價二十五萬元花用，並詳述其所認知自稱「廖正源」之人的部分年籍資料
      等情明確，核其所供申辦、交付前揭支票存款帳戶時間，與前揭申辦資料所示
      亦大致相符，應認被告確有申辦前揭支票存款帳戶無訛。
（三）參諸被告另於九十年八月二日第三次偵訊時，就其所涉另案詐欺案件（另經臺
      灣板橋地方法院於九十二年五月二十七日以九十一年度訴緝字第一三四號判決
      無罪確定）所為供述情狀：「（問：是否與劉仁榮在臺北縣林仁鄉虛設鳴松商
      行？）是的；（問：是否與劉仁榮共同在桃園縣蘆洲鄉虛設明松冷凍廠？）是
      的；（問：八十四年六月是否向林增凱購買茶葉一百一十八萬三百六十元並簽
      立萬泰商業銀行三重分行、臺北區中小企銀中興分行使用之支票給付貨款，但
      未獲兌現？）只知有向他購買茶葉而交付之支票均未兌現，只記得當時向他買
      數十萬元；（問：八十四年六月十六日是否向葉培鑫購買冷氣機十五萬一千元
      並交付萬泰商銀三重分行支票抵付貨款未獲兌現？）是的，確實是真的；（問
      ：八十四年六月二十一日是否向黃（筆錄誤載為王）文賞買受蝦干一百零五萬
      元，並簽發三張支票抵付貨款未獲兌現？）答：不記得，因已經很久；（問：
      八十四年六月間是否向章志航買受洋酒、啤酒一百多萬元，但其中簽發六十多
      萬元支票退票未付？）不記得；（問：八十四年六月初是否向王車良買受七萬
      多元啤酒，但未付款？）記得有簽發支票二、三張給他，但不知有無兌現；（
      問：八十四年六月間是否向詮富公司買受生鮮雞肉一百四十萬七千三百二十七
      元，並簽立萬泰商銀三重分行六十六萬多元支票抵付貨款，但到期退票？）只
      記得向該公司購買約六、七十萬元雞肉，但交付七、八張支票給他，其中只有
      二、三張退票；（問：八十四年六月七日到同月二十三日是否向黃漢章買受洋
      酒共一百七十六萬三千三百五十五元，並簽發萬泰商銀三重分行支票抵付，但
      到期退票？）不是，只記得當時是向他買受三十多萬之洋酒，並簽立三張支票
      ，但都退票；（問：八十四年六月二十二日是否向優美公司買受複印機、傳真
      機各一台共九萬八千元，分文未付？）我記得有交付簽發八萬多元支票一張給
      他，但未兌現；（問：八十四年六月九日起是否向晴智公司買受肉品共三十七
      萬多元並簽發上述二分行支票給付貨款，但均未兌現？）不是，只記得當時買
      受共三萬多元並交付上述二分行之支票各一張，但均未兌現；（問：八十四年
      五月二十七日是否向臺松公司買受堆高機一台五十二萬五千元，並簽發上述二
      分行支票各一張抵付但未兌現？）記得並未買堆高機；（問：八十四年五月間
      是否向基勝公司買受魚貨一百十七萬五千二百元並簽發上述二分行支票各二張
      ，但都退票？）不是，我並未買受魚貨；（問：是否認識曾明富？）不認識；
      （問：答辯？）希望停止羈押，我已知錯涉犯詐欺，我願意先後返還所欠之貨
      款，記得目前尚欠貨款約十二、三萬元而已」等語（見偵緝字第四一五號卷第
      七八頁至第八一頁訊問筆錄），被告於該次偵訊過程中，對於檢察官大部分之
      訊問事項均能詳細答述，且依不同交易時間、內容、對象，分別供述其付款情
      節，查其前揭供述事實均係發生於與本件案發相近之時間內，並與前（二）段
      所為供述之偵訊時間相近，被告於當時所為之供述，所憑記憶及認知程度，應
      屬一致，被告嗣後於本院審理中空言辯稱不復記憶、不知情云云，顯係卸責之
      詞，不足採信，自應以被告於前（二）段所示二次偵訊中供述詳細、當時記憶
      較為明確之情狀下所為之自白，且核與前揭證據資料相符者，較可採憑。
（四）按刑法上之故意，可分為直接故意與不確定故意（間接故意），所謂「不確定
      故意」，係指行為人對於構成犯罪之事實，預見其發生而其發生並不違背其本
      意者，刑法第十三條第二項定有明文。茲查，衡諸常情，支票存款帳戶及支票
      之使用，在個人徵信及交易上係甚為重要之資料，而現行申請金融機構帳戶極
      為便利、容易，故除非充作犯罪使用，一般正常使用之支票存款帳戶，並無向
      他人購買或以其他方法收受使用之必要。不肖犯罪集團利用收購之支票存款帳
      戶，作為詐欺他人財物工具之事例，多有發生，故茍非意圖以他人存款帳戶或
      支票從事不法用途，並藉以逃避查緝，自無向他人收受支票使用之理。是依一
      般人通常之知識、經驗，均應知不詳姓名年籍之人要求提供支票存款帳戶或支
      票係欲詐財之用，參以被告於本院審理中供承：其於八十四年間，並沒有從事
      工作、做生意或受僱他人，都四處流浪，不曾使用支票等情（見本院九十三年
      十二月十六日審判筆錄第四頁），足認被告並無使用前揭支票存款帳戶之真意
      。依前揭支票存款帳戶之退票紀錄查詢表所示退票金額高達二千餘萬元，被告
      係無固定工作之遊民，並無有相當資力或財產之證明，如何支付前揭票據債務
      ？再者，被告交付前揭支票存款帳戶若干支票予自稱「廖正源」之人後，即取
      得二十五萬元之高額代價，然並未有任何買賣契約或其他交易行為為憑，其所
      提供之前揭支票與其所取得之代價間顯無相當對價關係存在，是被告將其所有
      之前揭帳戶支票交付予自稱「廖正源」之男子，顯然無意於票載發票日屆至時
      支付票款，而係用作人頭支票之不法用途甚明。被告縱使並不確知所交付之支
      票，係遭他人用以行詐欺取財，亦無法確知取得前開支票之人係以何種方式於
      何時地為詐欺取財之具體內容，惟對於其所交付之上揭支票，將遭人作為詐欺
      取財犯行之工具使用，應有概括之認識，且可預見其發生，竟仍同意交付，顯
      對支票供他人取得不法犯罪所得之用，亦不違背其本意，足認被告有基於幫助
      他人犯詐欺取財罪之不確定故意。
（五）復按刑法上之幫助犯，係指以幫助之意思，對於正犯資以助力，而未參與實施
      犯罪之行為者而言，本件被告所參與者，係詐欺取財構成要件以外之行為，故
      應以詐欺取財之幫助犯論之。因此被告空言否認幫助詐欺之犯行，顯係事後卸
      責之詞，不足採信，本件事證明確，被告犯行應堪認定。
二、按刑法上之故意，以行為人對於構成犯罪之事實，包括犯罪客體、行為、結果等
    均有具體確定認識，並有意使其發生者為確定故意，而行為人對於構成犯罪之事
    實，雖無具體確定認識，然已預見其發生，而其發生不違背其本意者，則為不確
    定故意。又行為人基於幫助他人犯罪之意思，為促成他人犯罪而為犯罪構成要件
    以外之行為，為幫助犯。查被告明知其所交付之前揭帳戶之支票為人頭支票，且
    預見向其購買人頭支票之不詳真實姓名年籍人士係意圖為自己不法之所有，持所
    購得之人頭支票轉向他人行騙詐取財物，竟為賺取不法利益，交付該等人頭支票
    轉向他人行詐，既不違背被告當初交付支票之本意，且本案向被告購買人頭支票
    之不詳真實姓名年籍人士既均知悉其所購得之支票上所載之發票人無法支付票款
    ，且購買人頭支票者亦無意於票載發票日屆至時將款項存入以使執票人得如期提
    示兌領，又被告販售人頭支票，既僅為賺取不法利益，則被告對該等購買人頭支
    票者嗣持所購得之人頭支票轉向他人行騙詐取財物之此部分行為，即未參與，且
    詐欺所得財物，亦均歸該等購買人頭支票者個人所有，則被告應係以幫助他人犯
    罪之意思為之，而非以自己共同犯詐欺罪之意思而為之，並參與詐欺取財罪構成
    要件以外之行為，應以詐欺取財罪之幫助犯論之。是核被告所為，係犯刑法第三
    十條第一項、第三百三十九條第一項之幫助詐欺取財罪，並依同法第三十條第二
    項之規定減輕其刑。公訴人雖認被告所為，應成立幫助刑法第三百四十條之常業
    詐欺罪云云，惟按刑法第三百四十條之常業詐欺罪，以犯同法第三百三十九條之
    罪為常業者為限，若向被告購買支票之不詳真實姓名年籍人士，於購買當時即知
    悉該等支票並非依正常交易而取得，竟仍支付代價予以買受，則被告縱為牟取出
    售人頭支票之不法利益，而將前揭人頭支票出售他人，亦無施以詐術使人陷於錯
    誤而取得財物之問題，自不得因此遽令被告負詐欺或常業詐欺罪責。又購買人頭
    支票者，嗣雖對與之交易之對象有詐欺情事，惟因出售人頭支票者僅在對購買人
    頭支票者獲取固定之利潤，亦難認與該購買人頭支票者有犯意聯絡及行為分擔，
    至出售人頭支票行為雖有助於詐欺目的之實現，惟若無證據證明買受人頭支票者
    ，係以詐欺為常業，則出售人頭支票者，亦不得令負常業詐欺之幫助犯罪責，再
    者，本案向被告購買人頭支票之不詳真實姓名年籍人士，並無證據足資證明該等
    人士係以詐欺為常業，渠等是否以此維生亦無從查證，依現存證據並無法認定渠
    等係犯刑法第三百四十條之常業詐欺罪嫌，況且依被告單一提供支票之行為，並
    無任何證據足資證明被告明知或預知該不詳真實姓名之人，係反覆以詐欺取財為
    目的之職業性罪犯，主觀上未必對對方有常業犯之認識，尚難認構成幫助常業詐
    欺罪，是被告所為應與幫助常業詐欺罪之構成要件尚屬有間，本件公訴人認被告
    係犯幫助常業詐欺罪，尚有未洽，惟起訴事實相同，爰依法變更起訴法條，併予
    敘明。爰審酌被告年屆五十有餘，係有相當智識之人，因貪圖不法利益，不思以
    正當途徑為之，擅自提供支票帳戶、支票供他人非法使用，非惟幫助詐騙者遂行
    詐財目的，同時使詐欺者得以隱匿其真實身分，減少遭追索債權之風險，愈使其
    肆無忌憚，加深犯罪之猖獗，無異助長犯罪，行為殊屬不當，及其販售之人頭支
    票數量，所獲不法利益金額，致使與購買人頭支票者交易之第三人受有損害，危
    害社會金融秩序，惟念及被告犯罪手段平和，除於六十七年間有賭博前科外，尚
    無其餘不良前科之素行，有臺灣臺中地方法院檢察署刑案資料查註紀錄表及臺灣
    高等法院被告全國前案紀錄表各一份在卷可按，然否認犯行，犯後態度不佳等一
    切情狀，量處如主文所示之刑。復查被告行為後，刑法第四十一條業於九十年一
    月十日修正公布，同年月十二日生效，修正後刑法第四十一條第一項前段規定「
    犯最重本刑為五年以下有期徒刑以下之刑之罪，而受六個月以下有期徒刑或拘役
    之宣告，因身體、教育、職業或家庭之關係或其他正當事由，執行顯有困難者，
    得以一元以上三元以下折算一日，易科罰金」，與修正前刑法第四十一條規定「
    犯最重本刑為三年以下有期徒刑以下之刑之罪，而受六月以下有期徒刑或拘役之
    宣告，因身體、教育、職業或家庭之關係，執行顯有困難者，得以一元以上三元
    以下折算一日，易科罰金」不同。比較新舊法結果，以新法較有利於行為人，依
    刑法第二條第一項前段規定，本件自應適用裁判時之法律即修正後刑法第四十一
    條第一項前段之規定，並諭知易科罰金之折算標準。
據上論斷，應依刑事訴訟法第二百九十九條第一項前段、第三百條，刑法第二條第一
項前段、第三十條第一項、第三百三十九條第一項、第三十條第二項、第四十一條第
一項前段（修正後），罰金罰鍰提高標準條例第一條前段、第二條，判決如主文。
本案經檢察官甲○○到庭執行職務
中      華      民      國    九十三    年     十二     月     三十     日
                                  臺灣臺中地方法院刑事第八庭
                                      審判長法  官  朱 光 國
                                            法  官  鍾 堯 航
                          法  官  吳 崇 道
右正本證明與原本無異。
如不服本判決，應於收受本判決後十日內向本院提出上訴書狀，其未敘述上訴理由者
，並得於提起上訴後十日內向本院補提理由書狀
                                            書記官
中      華      民      國    九十三    年     十二     月     三十     日
附錄本案論罪科刑法條全文：
刑法第三百三十九條
意圖為自己或第三人不法之所有，以詐術使人將本人或第三人之物交付者，處五年以
下有期徒刑、拘役或科或併科一千元以下罰金。
以前項方法得財產上不法之利益或使第三人得之者，亦同。
前二項之未遂犯罰之。
